【裁判字號】    89,裁,1442
【裁判日期】    891109
【裁判案由】    有關核發證明事務
【裁判全文】
最  高  行  政  法  院  裁  定                  八十九年度裁字第一四四二號
    原      告  甲○○
    被      告  新竹市香山區公所
    代  表  人  楊文俊
右當事人間因有關核發證明事務事件，原告不服臺灣省政府中華民國八十八年八月四
日八八府訴字第一五八四九七號再訴願決定，提起行政訴訟。本院裁定如左︰
    主  文
原告之訴駁回。
訴訟費用由原告負擔。
    理  由
按提起訴願，以有行政處分之存在為前提要件；所謂行政處分，係指行政機關就公法
上具體事件所為之決定或其他公權力措施而對外直接發生法律效果之單方行政行為（
訴願法第三條第一項參照）。又行政機關對於法定救濟期間經過後之行政處分，因當
事人或利害關係人請求撤銷該處分，經查明原處分並無違法或不當，而通知當事人或
利害關係人不應准許撤銷，尚不生任何法律效果，自非重新或另行作成之新處分，自
不得對之提起訴願。本件原告起訴主張略謂：原告之被繼承人黃逢平及黃辜津治原為
坐落新竹市○○段南油車港小段四一二之七八、四一二之十七及四一三之一（重測後
為港南段四二九、五五七及五五八）等地號土地之所有人，於民國六十七年間將其上
述土地贈與訴外人陳辜慧秀，陳辜慧秀遂於六十八年向新竹縣香山鄉公所（縣市分治
前）申請發給自耕能力證明書，再於六十九年持向新竹縣新竹地政事務所申請辦理所
有權移轉登記，承受上開土地。原告於八十七年九月三日檢具陳辜慧秀之夫陳經魁之
自首狀及臺灣臺北地方法院檢察署檢察官不起訴處分書，認陳辜慧秀經由遷徙之方式
，不實變更職業登記為「自耕農」，並持該不實登記之戶籍謄本，向新竹縣香山鄉公
所申請取得自耕能力證明書，請求被告撤銷該所核發之自耕能力證明書，被告以八十
七年十二月二十四日香經字第一一七一三號函復原告礙難照辦。原告不服，提起訴願
、再訴願，遞遭決定駁回，乃依法提起行政訴訟，請求撤銷原處分及一再訴願決定等
語。經查被告之上開函略以：「．．．本案經本所請示新竹市政府．．．函復本所，
請台端依據臺灣省政府地政處八十七年十二月九日八七地三字第六四九四五號函及八
十七年九月三十日八七地三字第五三一二二號函辦理，致於台端所申請本所礙難照辦
。．．．」而依臺灣省政府地政處八十七年九月三十日八七地三字第五三一二二號及
八十七年十二月九日八七地三字第六四九四五號函釋略以：「本案．．．土地，原土
地所有權人分別為黃辜津治女士及黃逢平先生。陳辜慧秀女士於民國六十八年向新竹
縣香山鄉公所申請並取得核發之自耕能力證明書，旋於民國六十九年間向新竹縣新竹
地政事務所辦妥上開土地贈與移轉登記，今黃辜津治女士及黃逢平先生死亡，甲○○
先生為其繼承人之一，向香山區公所申請撤銷陳辜慧秀女士於民國六十八年檢附不實
證件取得新竹縣香山鄉公所核發之自耕能力證明書，經陳辜慧秀女士之夫陳經魁先生
向司法機關自首並獲判不起訴處分在案，其原核發之自耕能力證明書可否得予撤銷，
請本於職權依事實認定核處。」、「．．．陳辜慧秀女士之自耕能力證明書，．．．
係原新竹縣香山鄉公所（縣市分治前）依據當時（即內政部六十五年一月二十六日訂
頒「農地承受人自耕能力證明書之申請及核發注意事項」）規定核發，．．．，現已
無檔案資料可稽，原六十八年行政處分是否有不符合上開內政部訂頒之注意事項規定
，無從查證之情況下，自不得僅就甲○○先生所提之自首狀、不起訴處分書、補充說
明等據以撤銷原新竹縣香山縣公所核發陳辜慧秀女士之自耕能力證明書，本案仍請依
本處八十七年九月三十日八七地三字第五三一二二號函本於職權依據上開查明之事實
認定核處。」足徵被告八十七年十二月二十四日香經字第一一七一三號函復原告之內
容，僅係依據台灣省政府地政處函釋意旨，認為前新竹縣香山鄉公所核發陳辜慧秀之
自耕能力證明書，不得僅就原告所提之自首狀、不起訴處分書、補充說明書等據以撤
銷。換言之，被告之上開函係將查明前新竹縣香山鄉公所核發自耕能力證明書之原處
分並無得撤銷之原因，函復該處分書相對人以外之第三人即原告。對原告而言，尚不
因該函復之說明或理由而發生任何法律效果，自非被告重新或另行作成之新處分。原
告對被告之上開函不服，提起訴願、再訴願，聲明予以撤銷，揆諸首揭說明，自非合
法，應予駁回。至訴願及再訴願決定以原告之請求為無理由予以駁回，其理由雖有未
洽，惟其結果並無不同，仍應予維持，附此明。
據上論結，本件原告之訴為不合法，爰依行政訴訟法施行法第二條前段、行政訴訟法
第一百零七條第一項第十款、第一百零四條、民事訴訟法第九十五條、第七十八條，
裁定如主文。
中    華    民    國     八十九      年     十一     月       九        日
                    最 高 行 政 法 院  第 五 庭
                                審 判 長 法  官      廖  政  雄
                                         法  官      蔡  進  田
                                         法  官      趙  永  康
                                         法  官      林  清  祥
                                         法  官      姜  仁  脩
右  正  本  證  明  與  原  本  無  異
                                         法院書記官  蘇  金  全
中    華    民    國     八十九      年     十一     月       九        日


司法院資訊處製作；財團法人民間司法改革基金會備份。
